【裁判字號】    90,重訴更(三),4
【裁判日期】    901211
【裁判案由】    侵權行為損害賠償
【裁判全文】
臺灣高等法院民事判決  九十年度重訴更(三)字第四號
    原      告  日盛證券股份有限公司
    法定代理人  蔡淑媛
    訴訟代理人  王怡蘋
                蔡翠娟
    被      告  大昌證券股份有限公司
    法定代理人  莊輝耀
右當事人間侵權行為損害賠償事件，經最高法院第三次發回更審，本院判決如左：
    主    文
被告應給付原告新台幣壹仟捌佰伍拾肆萬捌仟零貳拾元及自民國八十二年九月三十
日起至清償日止按週年利率百分之五計算之利息。
原告其餘訴之駁回。
訴訟費用由被告負擔。
本判決於原告以新台幣陸佰貳拾萬元供擔保後得假執行。但被告如於假執行程序實施
前以新台幣壹仟捌佰伍拾肆萬捌仟零貳拾元為原告預供擔保後，得免為假執行。
    事實及理由
一、原告於本院前審主張依民法第二十八條、第一百八十八條第一項前段規定請求被
    告負損害賠償之責，二訴訟標的間為重疊合併，此觀本院八十七年度重訴更(二)字
    第一六號判決理由甲三詳述甚明，嗣原告於本院更(三)審主張前二項訟訟標的定有
    先後位之順序，即原告以單一聲明，先位訴訟標的主張依民法第二十八條規定請
    求，備位訴訟標的依民法第一百八十八條第一項前段規定請求，此有原告言詞辯
    論意旨狀附卷可稽（見本院重訴更(三)卷第一三四頁），此為類似預備訴之合併，
    則本院裁判時，自應依原告主張上開訴訟標的順序審酌之。
二、原告主張其為依法成立之綜合證券商，被告公司之實際負責人官三郎於民國七十
    九年五月間，明知如附表一所示之三十張國泰人壽保險股份有限公司（以下簡稱
    國壽公司）股票（下稱系爭股票），早已交付訴外人黃德盛，並知黃德盛業已在
    被告公司賣出，官三郎竟利用職權，於官智惠七十九年五月五日買進交付清單上
    加蓋公司印鑑章，持交被告所屬職員至臺北縣警察局板橋分局板橋派出所（以下
    簡稱板橋派出所）謊報系爭股票於七十九年五月九日「遺失」，據以核發受理遺
    失案件證明單（以下簡稱遺失證明單），並令訴外人邱金隆、羅輝陽持遺失證明
    單及發行公司掛失函向台灣台北地方法院（以下簡稱台北地院）申請公示催告。
    惟因原告為系爭股票「宣稱遺失」後首先提出交割之證券商，原告依證券交易所
    股份有限公司（以下簡稱證交所）營業細則第一百零七條之規定、證交所七十九
    年五月十二日台證（七十九）結字第五○二六號函釋，於七十九年六月十三日由
    市場中買回同種類、同數量之國壽公司股票三十張，據以換回系爭三十張股票，
    因而支出新台幣（下）二千七百十七萬零六百九十五元。嗣原告向台北地院申報
    權利，詎官三郎為迫使原告交付系爭股票，竟於七十九年十月以官智惠名義訴請
    原告返還系爭股票其中二十七張詳如附表二所示（以下簡稱系爭二十七張股票）
    ，經台北地院於八十年九月判決原告勝訴後，雖經官智惠上訴，亦經本院以八十
    年度上字第一四三八號判決駁回官智惠之上訴而告確定。原告於八十一年五月取
    得確定證明後，即至國壽公司請求取消掛失並辦理過戶，同年六月一日系爭二十
    七張股票始再於集中交易市場流通。又附表三所示三張國壽公司股票部分，其中
    74-ND-000000-0及77-ND-000000-0之國壽股票二張，因官三郎未撤銷掛失，而77
    -ND-000000-0號國壽股票，因官智惠申請公示催告時，誤載股票號碼（77-ND-16
    852-2)無法申報權利，原告乃於八十一年七月對官三郎、官智惠就附表三所示國
    壽股票向台灣板橋地方法院（以下簡稱板橋地院）提起確認之訴，迄至八十二年
    五月方取得勝訴判決確定證明書，即至國壽公司註銷掛失，並辦理過戶手續。系
    爭股票三十張併配股經陸續賣出八百四十六萬五千八百九十二元，其詳如附表四
    所示，連同因而取得之現金股利十五萬六千七百八十元，僅值八百六十二萬二千
    六百七十二元，致原告所受損害計一千八百五十四萬八千零二十三元（00000000
    -0000000=00000000)。官三郎故意以違背善良風俗之方法加損害於原告，應依修
    正前民法第一百八十四條第一項後段負損害賠償責任，而官三郎為被告之實際負
    責人或為受僱人，爰先位依民法第二十八條、備位依民法第一百八十八條第一項
    前段規定，請求被告應與官三郎負連帶給付一千八百五十四萬八千零二十三元，
    及自八十二年九月三十日起至清償日止，按週年利率百分之五計算利息。（原告
    於本院前審併請求一千八百五十四萬八千零二十三元本金自八十一年九月二十五
    日起至八十二年九月二十九日、二千七百十七萬零六百九十五元自七十九年六月
    二十五日起至八十一年九月二十四日止之遲延利息，已經本院更(二)審判決駁回，
    復經最高法院判決上訴駁回確定。最高法院理由欄關於駁回上訴部分，雖僅列日
    盛公司請求大昌公司給付九百八十五萬四千八百十五元本金自八十一年九月二十
    五日起至八十二年九月二十九日止之法定遲延利息，及二千七百十七萬零六百九
    十五元本息自七十九年六月二十五日起至八十一年九月二十四日之法定遲延利息
    ，關於原審駁回八百六十九萬三千二百零八元自八十一年九月二十五日起至八十
    二年九月二十九日止之利息部分，於理由漏未論列，此觀原告上訴三審上訴狀至
    明【見該卷四三頁反面】，惟依最高法院主文第一項廢棄發回部分，最高法院駁
    回原告上訴部分應包括八百六十九萬三千二百零八元本金自八十一年九月二十五
    日至八十二年九月二十九日止之利息）。又最高法院以九十年台上字第七八三號
    判決廢棄本院更(二)判決(一)命上訴人（即被告）九百八十五萬四千八百五十元本息
    ；(二)駁回上訴人（即原告）請求給付八百六十九萬三千二百零八元及自八十二年
    九月三十日起至清償日止按年息百分之五利息之訴，(三)暨各該部分訴訟費用，發
    回本院更審，則本院審理範圍自以最高法院上開廢棄發回者為限，官三郎部分已
    非本院所得審究範圍，合先敘明（原告請求命官三郎連帶給付部分，經本院重訴
    字前審為官三郎敗訴之判決，未據其提起上訴）。
三、被告則以官三郎非被告公司推選之董事，且非為其他有代表權之人，與民法第二
    十八條之要件不合，是應由官三郎個人負責，被告不負連帶賠償責任；又官三郎
    為公關經理，其個人持有之股票所為，與其前開職務行為無關，被告亦不負民法
    第一百八十八條之僱用人責任；另系爭二十七張股票自八十一年五月起至九月二
    十三日止出售股票時止，期間原告於得自出售時之翌日即八十二年八月十六日即
    可以較高之價格賣出，竟俟市場不佳時始出售，自不得以低價出售之差價轉嫁被
    告云云資為抗辯。並聲明原告之訴駁回，如受不利之判決願供擔保請准免為假執
    行宣告。
四、原告主張前揭事實，業據提出七十九年六月十三日由市場中補回國壽股票三十張
    明細表乙份、配股明細表、永霖證券股份有限公司（以下簡稱永霖公司）七十九
    年買進報告書三份、八十一年九月二十三日（八十一年九月二十四日交割）、八
    十一年十月二日（八十一年十月三日交割）、八十二年七月二十一日（八十二年
    七月二十二日交割）、八十二年七月二十二日（八十二年七月二十三日交割）現
    股賣出營業日報表四份、本院八十年度上字第一四三八號請求返還股票判決、板
    橋地院八十一年度訴字第八四四號、板橋地檢署八十一年偵字第一二七七二號不
    起訴處分書、板橋地院八十二年自字第三一七號刑事判決、本院八十二年上訴字
    第三一五五號刑事判決、板橋派出所受理遺失案件證明單、證交所七十九年五月
    十六日台證（）股字第三０九０號函、七十九年五月五日（七十九年五月七日
    交割）交付清單、現股買進賣出報告書為證（見八十二年度重附民卷【以下簡稱
    重附民卷】第五、八、九、十至十三、十五、二一、二六頁，八十三年度重訴字
    第八八號【以下簡稱重訴卷】第二六、二０二頁、八十五年度重訴更(一)字第一二
    號卷【以下簡稱更(一)字卷】六八頁），且被告不爭執其真正，復經本院調閱板橋
    地院八十一年度自字第二六三號卷（以下簡稱二六三號卷）、本院八十二年度上
    訴字第三一五五號（以下簡稱三一五五號卷）官三郎被訴偽造文書等卷查明屬實
    ，堪信原告主張之事實為真。被告雖另抗辯稱原告買進國壽股票應為二千一百十
    七萬零六百九十五元（見本院卷第十八頁），惟依原告提出其向永霖公司於七十
    九年六月十三日買進國壽股票三十張，其價格分別為九百零九萬三千六百二十元
    、九百零五萬三千五百六十元、九百零二萬三千五百十五元，合計為二千七百十
    七萬零六百九十五元，此有該買進報告書三件附卷可憑（見附民卷第九頁），且
    被告嗣後亦自認原告支出二千七百十七萬零六百九十五元（見本院卷第七二頁）
    ，是原告主張其買受國壽股票三十張支出二千七百十七萬零六百九十五元，應可
    採信，被告抗辯應為二千一百十七萬零六百九十五元，不足為採。
五、又原告主張官三郎實為被告公司實際負責人，則官三郎於七十九年五月五日官智
    惠交付清單、買進報告書加蓋被告公司之大小章職務行為，依民法第二十八條、
    第一百八十八條第一項規定，被告自應與官三郎之侵權行為責任負連帶賠償責任
    ，惟為被告否認，並以前詞置辯，則本件首應審酌者厥為(一)官三郎是否為被告公
    司之董事或其他有代表權人？(二)官三郎前揭行為，是否為其職務行為？茲分述如
    后：
  (一)官三郎是否為被告公司之董事或其他有代表權人？按法人對於其董事或其他有代
    表權之人因執行職務所加於他人之損害，與該行為人連帶負賠償之責任，民法第
    二十八條定有明文。由於法人董事或其他有代表權人之人為法人之代表執行機關
    ，機關之行為即為法人自己行為，法人代表人責任亦即法人自己之責任，法人自
    應負損害賠償之責。查，官三郎為被告公司之公關經理，此經被告自認在卷，則
    官三郎既非被告公司之董事，亦非其他有代表權之清算人、重整人、監察人等，
    揆諸前開規定，被告公司自無依民法第二十八條規定就官三郎之侵權行為責任亦
    須負連帶賠償責任。原告雖主張官三郎為被告公司之實際負責人，公司大小事務
    均由其決定，人事及員工得調派指揮，得自由進出董事長室並使用董事長室之保
    管箱云云。然被告公司之斯時董事長官羅美華即為官三郎之配偶，是官羅美華授
    權自己配偶執行公司內部重要職務，亦為事理之常，但究難據此即謂官三郎為被
    告公司之董事或有代表權人，令被告公司負侵權行為責任，原告先位訴訟標的指
    陳官三郎為被告公司實際負責人，被告應依民法第二十八條規定就官三郎之侵權
    行為責任負連帶賠償責任，殊無足取。
  (二)官三郎前揭行為，是否為其職務行為？
  1.官三郎為被告公司僱用之公關經理，此為被告所自認，惟被告公司斯時之董事長
    官羅美華僅是掛名董事長，官三郎實係被告公司實際負責人，此亦經官羅美華、
    官三郎於被訴偽造文書等案陳證甚明（見二六三號卷第二一八、六七頁），並經
    證人陳桂蘭於本院結證屬實（見本院卷更(三)第一００頁），是關於被告公司內部
    業務之處理，官三郎為實際負責人，綜理被告公司內部經營、行政事務，應屬不
    爭。被告抗辯官三郎之職務範圍僅只於拉攏客戶登門交易，藉以獲取交易手續而
    已，不足採信。
  2.又官三郎明知附表一所示國壽三十張股票，早已交付訴外人黃德盛，並知黃德盛
    業已在被告公司賣出，官三郎謊報遺失，已經本院以八十二年度上訴字第三一五
    五號判決官三郎未指定犯人誣告罪、詐欺取財未遂罪，二罪有方法結果之牽連關
    係，從一重之詐欺未遂罪，判處有期徒刑六月，緩刑三年確定，此經本院調閱二
    六三號卷、三一五五號卷查明屬實，關於申報遺失部分，證人即板橋派出所受理
    官智惠申報遺失案之員警林守明證稱：「是大昌證券『董事長』官三郎於七十九
    年五月十二日上午幾點不記得，直接打電話給我主管陳榮順說是股票遺失，當天
    由大昌證券公司的一位職員，姓名無從查考」（見二六三號卷第二四七頁），且
    官三郎並陳稱關於掛失、報案事，官三郎均交與羅輝陽、邱金隆處理（見二六三
    卷第九三頁反面、一九二、二一八、二五０頁），且前往板橋派出所報案亦係官
    三郎所交待，此經官三郎陳證在卷（見二六三號第一九二頁）。則官三郎既係利
    用其職權以其為被告公司董事長自居事先向板橋派出所主管報案陳明遺失股票，
    復依其在被告公司職務之便，指示被告公司所屬前往板橋派出所報案，足證官三
    郎已利用其職務行為不法侵害原告支配系爭三十張股票之權益。至證人即板橋派
    出所主管陳榮順雖證稱：「當天是大昌證券公司打電話來，說股票遺失，要去辦
    理止付，．．．事隔二年，已無從查考，打電話的人是自稱官董事長辦公室的人
    ．．．是否官三郎本人不記得」（見二六三號卷第二六四頁正反面），雖已不復
    記憶是否為官三郎親自打電話報案，但依證人即承辦員警林明守前開所證，既已
    明確指陳係官三郎撥打電話報案明確，證人陳榮順事後不確定之證言，不能為憑
    採證之依據，併此敘明。
  3.又官三郎令不詳姓名之人前往板橋派出所報案，須持交割買賣清單，此經證人陳
    榮順陳證在卷（見二六三號卷第二六五頁），而依原告提出據以報案之官智惠於
    七十九年五月五日交付清單及現股買進賣出報告書（見重訴卷第二０二頁），其
    上蓋有被告公司之大、小章，核交付清單及現股買進賣出報告書一般均未蓋證券
    公司大小章，但客戶有遺失股票據以辦理掛失時，只要客戶在證券公司有買賣股
    票，證券公司均會蓋給客戶，此固經被告公司財務部協理陳桂蘭陳證在卷（見本
    院更(三)卷一００、一０一頁），然本件官智惠在被告公司設立戶頭委買股票，均
    係由官三郎在使用，官智惠戶頭要買進賣出，一定要官三郎同意方可買進賣出，
    此經證人被告公司助理營業員李明詩陳證在卷（見二六三號卷第一九四頁），即
    官三郎僅是借用官智惠戶頭買賣股票，則官三郎明知系爭股票並未遺失，竟利用
    其實為被告公司實際負責人之便，令不知情之所屬職員在前開交付清單、買進賣
    出報告書加蓋公司大小印章，該蓋用被告公司大小章行為雖係由不知情之職員所
    為，但官三郎既明知系爭股票並未遺失，且為遂行其謊報遺失侵權行為，必須有
    被告公司在交付清單上蓋章證明確有買進系爭股票事實，官三郎竟利用其職務之
    便，令不知情之所屬在前開交付清單、買進賣出報告書蓋章據以證明，雖該蓋章
    行為非官三郎親自所蓋，亦係官三郎利用其職務上之便利，得以順遂其行，官三
    郎並令所屬持之向板橋派出所報案遺失，俾以完成其謊報遺失之行為。亦即官三
    郎之身分，不僅係客戶行為，且與被告受僱人（實際負責人）身分重疊，其利用
    重疊職務身分，利用不知情職員在交付清單、買進賣出報告書加蓋公司大小章、
    利用公司職員報案遺失等行為，顯已動用公司行政支援，核其所為已非一般客戶
    單純要求被告公司在交付清單、買進賣出報告書蓋章證明可比擬，被告抗辯此係
    客戶官智惠個人行為，與被告公司無關云云，無足可取。又官三郎確有利用官智
    惠之戶頭於七十九年五月五日買進系爭股票，故而官三郎令不知情職員在交付清
    單加蓋被告公司大小章，證明官智惠確有買進之事實，官三郎並無偽造或虛偽登
    載文書，官三郎此部分行為並未犯刑法第二百十六條、第二百十條、第二百十五
    條之行使偽造私文書、業務登載不實文書犯行，此有本院八十二年度上訴字第三
    一五五號判決在卷可憑，但此並不足以證明官三郎此部分行為與被告公司無涉，
    附此敘明。
六、按民法第一百八十八條第一項所謂受僱人因執行職務不法侵害他人之權利，不僅
    指受僱人因執行其所受命令，或委託之職務自體，或執行該職務所必要之行為，
    而不法侵害他人之權利者而言，即受僱人之行為，在客觀上足認為與其執行職務
    有關，而不法侵害他人之權利者，就令其為自己利益所為亦應包括在內。本件被
    告公司公關經理官三郎，實際為公司負責人，竟利用職務之便，明知其利用官智
    惠買受之系爭股票三十張並未遺失，竟令被告公司不知情所屬在交付清單、買進
    賣出報告上蓋用大小章據以證明，並令不知情之職員據以報案遺失，致原告須於
    市場買回同種類股票換回系爭股票，致受有損害，官三郎故意以背於善良風俗之
    方法加損害於原告，依修正前民法第一百八十四條第一項後段規定，官三郎自應
    負侵權行為損害賠償之責。而官三郎為被告公司之受僱人，且為實際負責人，綜
    理被告公司經營、行政事務，茲官三郎利用職務之便，運用公司行政支援遂行上
    開行為，在客觀上足認與其執行之職務相關，依民法第一百八十八條第一項前段
    規定，被告公司自應負連帶賠償責任。
七、又損害賠償，除法律另有規定或契約另有訂定外，應以填補債權人所受損害及所
    失利益為限，民法第二百十六條第一項定有明文。查，原告因官三郎之上開侵權
    行為，致原告無法交付可流通之股票予買進之相對人，而須依法令另行買進同種
    類及數量之股票交付之，原告乃於七十九年六月十三日支出二千七百十七萬零六
    百九十五元買進國壽股票三十張，換回官三郎利用官智惠名義所掛失之股票，嗣
    系爭股票經原告取得勝訴判決得以流通後，併系爭二十七張股票配股三三七五０
    股，系爭三張股票配股五七七五股合計六萬九千五百二十五股，經原告陸續賣出
    八百四十六萬五千八百九十二元，其詳如附表四所示，連同因而取得之現金股利
    十五萬六千七百八十元，僅值八百六十二萬二千六百七十二元，其差額計一千八
    百五十四萬八千零二十三元（00000000-0000000=00000000），業據原告提出買
    進報告書、現股賣出營業日報表、股票計算方式為證（見重附民卷第九至十三頁
    、重訴卷第一四六頁），復為被告所不爭執（見重訴卷第一六八頁），則其差額
    自係原告所受之損害。被告雖抗辯稱原告於系爭股票領回可得售出之翌日即可賣
    出時不立即賣出，則日後跌價行情不佳再予出賣時之跌價損失，應由其自行負擔
    等語。並提出國壽股票八十一年五月一日至十月五日及八十二年五月一日至七月
    三十一日之每日收盤價一覽表為證（見重訴卷第一五五、一五六頁）。惟查，系
    爭股票歷經多年訴訟，原告迨取得勝訴判決確定證明書，始得持之至上市公司取
    消掛失、辦理過戶手續以恢復系爭國壽股票於集中交易市場之流通性，然於該訴
    訟期間，股票之股價已大幅滑落，原告為使損害減至最低程度，乃向證交所聲請
    放寬處分時限，俾有充分時間選擇賣點，以減少損害，嗣經該所以八十一年八月
    十五日台證交字第一六三七八號函覆：於經報奉財政部證券管理委員會八十一
    年八月十一日台財證(二)第六七七三０號核復....  命原告於三個月內處分系爭
    國壽股票等情；有上開函文附卷可稽（見重訴卷第一六五頁），復為被告所不爭
    執（見本院卷第七０頁），是原告分別於八十一年九月二十三日及十月二日賣出
    系爭國壽股票中之二十七張及其股利之配股（八十一年六月一日起始得流通），
    應無遲誤至明。其餘三張國壽股票及其股利之配股，八十二年六月十日始得於市
    場流通，此為被告所自認（見本院卷第七０頁），原告亦係於恢復流通後，分別
    於八十二年七月二十一日及八十二年七月二十二日於前揭時限內予以處分，並未
    遲誤，況股票未來之漲跌，係不可預測，為公眾所周知之事實，原告於買受股票
    回填三十張股票時，國壽公司股價每一千股價格為九百零一元至九百零八元間，
    此有前開買進報告書三件可參，而在原告得以自由處分系爭二十七張股票時，即
    八十一年五月至九月間，國壽公司之平均股價為一百八十七點五元、一百九十二
    元、一百七十九點七元、一百五十二點九元、一百十九點六元，有被告提出價格
    表為證（見重訴卷第一五五、一五六頁），即國壽股票在斯時已降為極低且節節
    落價之處境，依一般常情，原告為使損失降至最少，必擇觀望並伺景氣復甦股價
    回昇高檔售出，因此原告函請證交所放寬得以處分系爭股票時間，亦即為此。是
    故原告於伺機賣出系爭股票縱如價格略低於開始流通時之價格，原告亦無故意或
    過失可言。參酌原告處分系爭二十七張股票前之八十一年九月十七日、九月十八
    日，國壽股票每張單價亦曾降至一百十二元、一百十二點五元，則原告以同年九
    月二十三日分別以一百十七至一百二十元單價售出，在該時段而言，其賣得之價
    位尚屬非低，被告要求原告應於證交所函復原告處分系爭股票之翌日即八十一年
    八月十六日處分系爭股票云云（見本院卷第七０頁），顯強人之所難，且與買賣
    股票交易習慣不符，自難採信。原告請求被告應與官三郎連帶賠償一千八百五十
    四萬八千零二十三元，及自附民起訴狀繕本送達（八十二年九月二十九日）翌日
    起即八十二年九月三十日至清償日止，按週年利率百分之五計算利息，應予准許
    。
八、被告雖另抗辯稱本件侵權行為已罹於時效云云，惟查，官三郎於七十九年五月十
    四日前往板橋派出所報案遺失系爭股票，七十九年七月十七日復以官智惠名義起
    訴請求原告返還系爭股票二十七張，直至八十年十二月三十日經本院八十年度上
    字第一四三八號判決官智惠敗訴時止，官三郎因而犯刑法第一百七十一條第一項
    之誣告罪、詐欺未遂罪，即以背於善良風俗方法加損害於他人之行為，其詐欺未
    遂行為終止日應為八十年十二月三十日，則原告於八十二年九月二十一日提起本
    訴，顯未逾二年之消滅時效，被告抗辯本件原告侵權行為損害賠償請求權已罹於
    時效而消滅云云，不足為採。
九、綜上所述，原告先位訴訟標的本於民法第二十八條規定請求被告負侵權行為責任
    ，為無理由，應予駁回。備位訴訟標的本於一百八十八條第一項前段、修正前第
    一百八十四條第一項後段規定，請求被告與官三郎連帶賠償一千八百五十四萬八
    千零二十三元，及自八十二年九月三十日起至清償日止，按週年利率百分之五計
    算利息，為有理由，應予准許。兩造並陳明願供擔保，請准或免為假執行，核均
    無不合，爰分別酌定相當擔保金額併宣告之。
十、本件因事證已臻明確，兩造其餘攻擊、防禦方法及所為之立證，核與判決之結果
    不生影響，無庸再逐一予以論究，合併敘明。
據上論結，本件原告之訴先位訴訟標的為無理由，後位訴訟標的為有理由，依民法第
七十九條但書、第三百九十條第二項、第三百九十二條，判決如主文。
中      華      民      國    九十      年    十二      月     十一     日
                                民事第十四庭
                                    審判長法  官  張  劍  男
                                          法  官  蔡  芳  齡
                                          法  官  蘇  芹  英
右正本係照原本作成。
如不服本判決，應於收受送達後二十日內向本院提出上訴書狀，其未表明上訴理由者
，應於提出上訴後二十日內向本院補提理由書狀（均須按他造當事人之人數附繕本）
上訴時應提出委任律師或具有律師資格之人之委任狀；委任有律師資格者，另應附具
律師及格證書及釋明委任人與受任人有民事訴訟法第四百六十六條之一第一項但書或
第二項（詳附註）所定關係之釋明文書影本。
中      華      民      國    九十      年    十二      月     十三     日
                                          書記官  黃      愛
附註：
民事訴訟法第四百六十六條之一（第一項、第二項）：
對於第二審判決上訴，上訴人應委任律師為訴訟代理人。但上訴人或其法定代理人具
有律師資格者，不在此限。
上訴人之配偶、三親等內之血親、二親等內之姻親，或上訴人為法人、中央或地方機
關時，其所屬專任人員具有律師資格並經法院認為適當者，亦得為第三審訴訟代理人
。


司法院資訊處製作；財團法人民間司法改革基金會備份。
